最　高　行　政　法　院　判　決
                                      100年度判字第730號
上  訴  人（即劉進發之承受訴訟人）
            劉士豪
          　劉毓綺
          　劉翊婷
          　劉毓雯
          　劉淑雲
            劉庭榆
          　劉秀娟
          　劉明田
            劉明雄
          　劉明坤
          　劉麗美
          　劉依萍
          　劉蕙菱
共      同
訴訟代理人　韓邦財　律師
          　許惠君　律師
被 上訴 人　新北市政府
代  表  人  朱立倫
被 上訴 人  新北市樹林區公所
代　表　人　吳建興
上列當事人間有關土地事務事件，上訴人對於中華民國98年4月
30日臺北高等行政法院95年度訴字第4168號判決對其不利部分，
提起上訴，本院判決如下：
　　主  文
上訴駁回。
上訴審訴訟費用由上訴人負擔。
    理  由
一、緣上訴人以書面向被上訴人新北市樹林區公所（改制前為臺
    北縣樹林市公所，下稱樹林區公所）陳情其所有之新北市樹
    林區（改制前為臺北縣樹林市○○○段335、336、336-1地
    號土地，未經上訴人同意即逕行施設排水溝、鋪設柏油，案
    經被上訴人樹林區公所函詢被上訴人新北市政府（改制前為
    臺北縣政府），被上訴人新北市政府以民國95年1月19日北
    府城開字第0950043107號函（下稱新北市政府95年1月19日
    函）說明三指出：「樹林市○○街○○巷係屬符合臺灣省建築
    管理規則規定之既有巷道。」故被上訴人樹林區公所以95年
    4月17日北縣樹工字第0950009415號函（下稱樹林區公所95
    年4月17日函）復上訴人略謂：「有關旨揭地號係坐落於本
    市○○街○○巷（下稱系爭巷道）之經臺北縣政府認定在案現
    有巷道（北府城開字第0950043107號函）……」上訴人不服
    ，認其所有新北市○○區○○段335、336、336-1、336-2、
    336-3地號（以上土地上訴人所有權權利範圍均為全部）、
    490地號（上訴人所有權權利範圍為3分之1）土地（下稱系
    爭土地）無公用地役關係，提起確認訴訟，請求確認上訴人
    所有系爭土地，與被上訴人等無公用地役關係存在。經原審
    判決確認上訴人所有系爭土地內，如原判決附圖1所示335地
    號編號C、336地號編號B、C、336-2地號編號C、336-3地號
    編號B、490地號編號C部分無公用地役權之法律關係存在；
    並駁回上訴人其餘之訴，上訴人對於其敗訴部分，提起本件
    上訴。
二、上訴人起訴主張：被上訴人等認定系爭土地為具有公用地役
    關係存在之現有巷道，侵害上訴人權利，上訴人對系爭土地
    全部自有受確認判決之法律上利益。又樹林區公所95年4月
    17日函復認系爭土地以公用地役關係加以使用，故上訴人以
    樹林區公所為被告，於法有據。按司法院釋字第400號解釋
    意旨所宣示，成立公用地役關係需符合一定要件，同段336-
    2地號、490地號土地之一部並無所謂供不特定公眾通行之情
    形，又上開2地號土地鄰近之住戶及工廠人員通行之時日，
    未達一般人無復記憶其確實之起始，且存在公用地役關係之
    土地，其為既成道路固屬無疑，然既成道路則非必然成立公
    用地役關係，是以，同段336-2地號、490地號土地之一部公
    用地役關係不存在。另雖上訴人同意提供同段336-1地號土
    地供公眾通行，惟被上訴人樹林區公所竟將上訴人所置之界
    樁及障礙物拔除，致上訴人無法自由使用該地號土地。又同
    段336-2地號編號B土地、同段335地號土地，現況非道路用
    地，並無供公眾通行之事實，亦無成立公用地役關係之可能
    。再者，被上訴人新北市政府68年T定字第488號建築線係由
    建築師所自繪，而非地政機關或有權機關依現實狀況實際測
    量之結果，其內容亦未載明既有巷道實際坐落位置及範圍，
    上訴人否認其真實。又被上訴人一再以附近居民之陳情做為
    系爭土地成立公用地役關係之論證，然系爭土地是否成立公
    用地役關係，應就司法院釋字第400號解釋所揭示之要件審
    查，實與附近居民之認知無涉。被上訴人新北市政府提出之
    被上訴人樹林區公所68年11月13日68北樹建字第22243號函
    （下稱樹林區公所68年11月13日函）證明系爭巷道已通行10
    年，然查系爭巷道數門牌係在63年至82年陸續設立，無68年
    即有通行10年以上之可能存在。況依臺灣省建築管理規則第
    4條第3項規定，供公眾通行之巷道需由縣市主管機關即被上
    訴人新北市政府加以具體認定，惟被上訴人樹林區公所68年
    11月13日函文中並未指出系爭巷道之具體面積、位置、範圍
    ，僅表示有通行10年之事實，不符既成道路認定之程序。末
    依98年2月18日土地複丈成果表，光武段335地號土地編號C
    、336地號土地編號B、336地號土地編號C、336-2地號土地
    編號C、336-3地號土地編號B、490地號土地編號C之土地現
    況均非道路，當無公用地役關係存在；336-2地號土地編號B
    之土地，現況為草叢，490地號土地編號B之土地下方為水溝
    ，未全有土地覆蓋，皆無公眾通行之事實及通行之必要性。
    系爭土地除336-1地號土地有通行必要性之外，其餘335地號
    土地編號A、336地號土地編號A、336-3地號土地編號A、490
    地號土地編號A等土地，並無通行之必要，僅具有通行之便
    利性，不符合公用地役關係之成立要件云云。
三、被上訴人新北市政府則以：新北市政府95年1月19日函係觀
    念通知，非行政處分且無成立法律關係，基於確認訴訟之補
    充性，上訴人應不得提起確認訴訟。且被上訴人新北市○○
    ○○○巷道為具有公用地役關係之巷道，符合臺灣省建築管
    理規則所稱之現有巷道，而據以「68年T定字第488號」及「
    80定－樹03－1007號」指定建築線在案，其中「68年T定字
    第488號」指定建築線更經新北市政府建設局68年12月1日公
    告在案。然上訴人未於公告期滿之次日起30日內就該行政處
    分提起行政救濟，處分已告確定。上訴人提起本件確認訴訟
    ，並欠缺即受確認判決之法律上利益，自屬程序不合法。再
    者，系爭土地所在之系爭巷道供公眾通行至今已逾20年，此
    由被上訴人樹林區公所68年11月13日函及94年12月12日樹林
    區金寮里里長證明書，訴外人江鑫針織有限公司等5家公司
    均係依系爭巷道為既成道路指定建築線，且系爭巷道為約60
    戶居民350人及4家企業公司員工120人通行所必要，有當地
    居民之陳情書可參。是以，系爭巷道係屬供不特定多數人通
    行20年以上之既成道路無誤。且依98年2月18日土地複丈成
    果表，現況為道路之光武段335地號土地編號A、B、336地號
    土地編號A、336-1、336-2地號土地編號A、B、336-3地號土
    地編號A、490地號土地編號A、B土地確實於68年間即均位於
    系爭巷道上，且已經公眾通行達20年以上，為既成道路，成
    立公用地役關係甚明，上訴人提起確認公用地役關係不存在
    之訴，洵無理由。至335地號土地編號C、336地號土地編號B
    、C、336-2地號土地編號C、336-3地號土地編號B、490地號
    土地編號C土地，由於經複丈結果認定現況非供道路使用，
    且被上訴人就該部分土地無公用地役關係不爭執，因此，上
    訴人就該部分之權利並未受有侵害，上訴人就該部分提起確
    認公用地役關係不存在之訴，顯欠缺即受確認判決之法律上
    利益云云，資為抗辯。
四、被上訴○○○區○○○○○○○巷道○○○巷道之認定，係
    被上訴人新北市政府依據臺灣省建築管理規則，本於權責所
    為，被上訴人樹林區公所嗣後整修行為係依上開認定結果所
    為之事實行為，非發生一定法律效果之行政處分，且於本案
    中並未作成任何行政處分，上訴人除以主管機關新北市政府
    為被上訴人外，並以樹林區公所為被上訴人，於法不合。
五、原審斟酌全辯論意旨及調查證據之結果，以：(一)被上訴人新
    北市政府95年1月19日函復內容僅泛指系爭巷道符合臺灣省
    建築管理規則規定之現有巷道，而並未陳明該巷道所指明確
    位置及面積，復依被上訴人新北市政府所提出之「68年T定
    字第488號」及「80定－樹03－1007號」建築線指定申請書
    圖，並未明確標示系爭巷道坐落地號、位置及面積為何，以
    致於該現有巷道位於上訴人系爭土地上之確實位置及面積均
    不明確，是系爭土地公用地役權之存否此不明確之法律關係
    ，自對上訴人財產權有侵害之虞，上訴人有即受確認判決之
    法律上利益。另被上訴人新北市政府於訴訟中所為自認，就
    該部分土地是否有公用地役權之法律關係未經判決確認，仍
    有不明確之虞，是故上訴人就該自認部分仍有請求確認之法
    律上利益。次查系爭土地是否為具有公用地役關係之現有巷
    道，有權認定機關為各縣市主管機關，亦即係被上訴人新北
    市政府職權，被上訴○○○區○○○○○○○○道路是否為
    現有巷道之職權。又被上訴人樹林區公所函復上訴人系爭巷
    道屬既成巷道之函文，僅係將被上訴人新北市政府之認定結
    果通知上訴人，亦非行政處分，是被上訴人樹林區公所於本
    案中並未作成任何行政處分。是以，本件上訴人併以被上訴
    人樹林區公所為被上訴人，於法未合，應予駁回。(二)關於系
    爭土地是否具公用地役關係部分，系爭土地係新北市政府依
    「68年T定字第488號」及「80定－樹03－1007號」建築線指
    定申請書圖所指定建築線之現有巷道；又69年至80年間訴外
    人江鑫公司等5公司均係依系爭巷道為既成道路指定建築線
    ，且系爭巷道目前並為當地約60戶居民350人及4家企業公司
    員工120人通行所必要，是以系爭巷道係屬供不特定多數人
    通行20年以上之既成道路無疑，被上訴人新北市政府依臺灣
    省建築管理規則認定系爭巷道為既成巷道，核與司法院釋字
    400號解釋無違，而上訴人復未能證明其於公眾通行之初業
    已表示異議，應認系爭巷道之公用地役關係存在。又依98年
    2月18日土地複丈成果表與「68年T定字第488號」指定建築
    線現況圖相互套繪，可證上訴人所有系爭土地中，335地號
    土地編號A、B、336地號土地編號A、336-1、336-2地號土地
    編號A、B、336-3地號土地編號A、490地號土地編號A、B部
    分，現況均為道路，且均落在68年間之系爭巷道上，此經原
    審法院現場勘驗屬實，故上該地號土地有公用地役法律關係
    存在甚明。況上訴人曾立同意書同意被上訴人樹林區公所使
    用336、336-1地號土地，且該同意書上均有原上訴人（即現
    已歿之劉進發）之簽名及用印，益證上訴人所有上開部分土
    地，確為同意供公眾使用之道路無誤。上訴人主張其僅同意
    336-1地號土地供公眾使用，惟對於何以出具336地號土地使
    用同意書未能說明，難認上訴人此項主張為真正。再者，依
    土地複丈成果表，系爭336-2地號編號B土地現況為道路，縱
    其上現有草叢或障礙物，仍無礙其為既成道路之事實。另系
    爭490地號編號B土地現為既成道路旁之水溝，係為既成道路
    排水之用，亦應包括在既成道路養護之範圍內，故仍屬既成
    道路範圍，故此部分即仍存有公用地役權之法律關係。是故
    ，上開現況為道路部分，業經測量複丈結果與系爭巷道範圍
    一致，有97年2月27日土地複丈成果表及98年2月18日土地複
    丈成果表可稽，而經調查認定確有存在久遠之事實，依司法
    院釋字第400號解釋，即存有公用地役關係。另本件既成巷
    道並未經依法公告廢止，亦不得謂公用地役關係業已消滅。
    又上訴人所有系爭土地，除上開土地外之335地號土地編號C
    、336地號土地編號B、C、336-2地號土地編號C、336-3地號
    土地編號B、490地號土地編號C，現況非道路部分無公用地
    役關係，被上訴人新北市政府不予爭執，核與上訴人此部分
    主張相符，故此部分上訴人主張確認無公用地役權法律關係
    存在，即屬有理由等情，而為上訴人一部勝訴、一部敗訴之
    判決。
六、上訴意旨略謂：(一)原審判決認定被上訴人新北市政府無法證
    明系爭土地公用地役關係之範圍，卻又以該無法證明公用地
    役關係之資料所據之套繪圖及現況複丈成果，認定部分地號
    土地存有公用地役關係，顯有判決理由矛盾。且對於公用地
    役關係存在與否之舉證責任要求程度，僅及於釋明程度，自
    有判決違法之處。查申請「68年T定字第488號」建築線指定
    申請書圖當時，系爭巷道僅有1戶設籍，並無公眾通行之事
    實，故被上訴人樹林區公所68年11月13日函所指系爭巷道通
    行達10年以上，並非事實。原審判決逕以「68年T定字第488
    號」建築線指定申請書圖認定系爭巷道供不特定多數人通行
    達20年以上，對上訴人主張不採之理由未予說明，即有判決
    不備理由之違法。(二)司法院釋字第400號解釋揭示，成立公
    用地役關係須同時具備3項要件，而非僅符其一要件即可成
    立。又所謂供公眾通行係指供不特定多數人通行而言，若只
    供可特定之人通行，原則上不具公用地役關係。然原審對於
    系爭巷道究係供不特定多數人通行，抑或供特定人通行，並
    未加以詳查，僅以2戶以上通行之事實率爾認定符合公眾通
    行之要件，違背法令之情，至為灼然。再者，「通行之事實
    」並不等同於「通行之必要性」，如僅以通行之事實推論有
    通行之必要性，顯然有違比例原則。且本件系爭巷道之住戶
    如欲通行至他處，可由336-1地號土地達到對外聯絡之目的
    ，原審判決並未說明有何通行之必要性，顯有判決不備理由
    及司法院釋字第400號解釋之違背。(三)次查，被上訴人並未
    能證明門牌號碼為光武街5號、9號、11號、13號建物之住戶
    有通行335地號土地之事實，是以何從認定335地號編號A土
    地有公用地役關係存在，原審判決未予說明，亦有判決不備
    理由之違誤。又門牌號碼為光武街30巷15號之建物後方雖緊
    鄰336-2地號編號A、B、336-3地號編號A之土地，惟其後方
    並無可供出入之門戶，當無住戶通行之事實；且該3筆土地
    右側之330、331、332地號土地並未開通，因而該3筆土地並
    無通行之事實。原審判決僅以該3筆土地之98年2月18日複丈
    成果表現況係可供人行走，而忽略該3筆土地是否有供公眾
    通行之事實及通行之必要性，遽認有公用地役關係，亦未說
    明不採上訴人主張之理由，自有判決理由不備之違法。(四)再
    查，光武街30巷15號之住戶唯一出入口並非336-2地號編號A
    、B、336-3地號編號A土地；335地號土地上住戶則於80年方
    陸續設籍，伊等通行335地號編號A土地至多僅有10餘年，並
    不符經歷之年代久遠之公用地役關係成立要件。另基於通行
    必要性之考量，公用地役權之成立範圍並不等於公眾行經之
    範圍，倘若為此無限擴大通行範圍，則無啻以公用地役關係
    之名，強行對上訴人財產權之剝奪。且縱有通行之必要，亦
    應採取對所有權人侵害最小之方式為之。本件341、344、34
    5、347、348地號土地上建物與336-1地號土地之距離有3.6
    公尺餘，如此寬度已足供通行之必要，原審判決卻將公用地
    役關係範圍擴及336地號編號A之土地，顯過度侵害上訴人之
    財產權，已逾通行之必要性云云。
七、本院按：(一)上訴人劉進發於提起本件上訴後之98年11月25日
    死亡，其繼承人劉士豪等13人具狀聲明承受訴訟，經核並無
    不合，應予准許。又本件被上訴人臺北縣政府於99年12月25
    日改制為新北市政府，代表人原係周錫瑋，現已變更為朱立
    倫，又被上訴人臺北縣樹林市公所於99年12月25日改制為新
    北市樹林區公所，代表人原係陳世榮，現已變更為吳建興，
    上揭2被上訴人之代表人聲明承受訴訟，經核亦無不合，應
    予准許。(二)所謂公用地役關係乃私有土地而具有公共用物性
    質之法律關係。既成道路成立公用地役關係，首須為不特定
    之公眾通行所必要，而非僅為通行之便利或省時；其次，於
    公眾通行之初，土地所有權人並無阻止之情事；其三，須經
    歷之年代久遠而未曾中斷，所謂年代久遠雖不必限定其期間
    ，但仍應以時日長久，一般人無復記憶其確實之起始，僅能
    知其梗概為必要（司法院釋字第400號解釋理由參照）。因
    此，系爭巷道是否為具有公用地役關係之現有巷道，自應依
    前揭說明為判斷。(三)系爭土地中，如原判決附表所示335地
    號土地編號A、B、336地號土地編號A、336-1、336-2地號土
    地編號A、B、336-3地號土地編號A、490地號土地編號A、B
    部分，現況均為道路，訴外人江鑫針織有限公司於69年2月
    間建造光武街30巷13號建物、信樺塑膠有限公司於70年7月
    間建造光武街30巷9號建物、志有工業有限公司於72年4月間
    建造光武街30巷5號建物、玉翔企業有限公司於75年間建造
    光武街30巷11號建物及金勝輝開發股份公司於80年間建造光
    武街30巷1、1-1至1-10號建物，均係依光武街30巷為既成道
    路指定建築線，且光武街30巷目前並係當地約60戶人家及在
    附近工廠上班約120餘人通行所必須等情，為原審所確定之
    事實，依上該事實，系爭土地中之上揭土地，業供不特定人
    通行20年以上，應堪置信。原審判決因而就被上訴人新北市
    政府95年1月19日函所為上揭土地為既有道路之認定，無違
    司法院釋字第400號解釋意旨，於法尚無不合。上訴人雖主
    張上該土地無通行之必要云云，然查，原審判決就上訴人上
    揭主張之不足採，業於判決理由內詳為論述，而證據之取捨
    與當事人所希冀者不同，致其事實之認定亦異於該當事人之
    主張者，不得謂為原判決有違背法令之情形。至於原判決未
    就上訴人指摘部分逐一論述，理由固未臻詳盡，但並非全然
    未記載理由，或所載理由有不明瞭或不完備，不足使人知其
    主文所由成立之依據之情形，與所謂判決不備理由，尚有未
    合，上訴人主張原判決有不備理由之違背法令情事云云，不
    足採信。(四)又查，系爭巷道為既成巷道之認定，係被上訴人
    新北市政府依據廢止前之臺灣省建築管理規則，本於權責所
    為，被上訴人樹林區公所函覆上訴人系爭巷道係屬既成巷道
    之函文，僅係將被上訴人新北市政府之認定結果轉知通知上
    訴人，並無發生一定之法律效果，原審判決以上訴人以被上
    訴人樹林區公所為被告，提起本件訴訟，於法未合，予以駁
    回，尚無不合，上訴人此部分之上訴，自屬無據。(五)綜上所
    述，上訴論旨，仍執前詞，指摘原判決違背法令，求予廢棄
    ，為無理由，應予駁回。
八、據上論結，本件上訴為無理由。依行政訴訟法第255條第1項
    、第98條第1項前段、104條、民事訴訟法第85條第1項前段
    ，判決如主文。
中　　華　　民　　國　　100　 年　　5　　 月　　12　　日
                    最高行政法院第四庭
                        審判長法官　吳　明　鴻
                              法官　林　茂　權
                              法官　侯　東　昇
                              法官　黃　秋　鴻
                              法官　陳　國　成

以  上  正  本  證  明  與  原  本  無  異
中　　華　　民　　國　　100　 年　　5　　 月　　13　　日
　　　　　　　　　　　　　　　書記官　葛　雅　慎